臺灣高等法院刑事判決
109年度上訴字第931號
上  訴  人  
即  被  告  鄭永琪


上列上訴人因違反個人資料保護法案件，不服臺灣新北地方法院
108年度訴字第635號，中華民國108年12月31日第一審判決（起
訴案號：臺灣新北地方檢察署108年度調偵字第514號），提起上
訴，本院判決如下：
    主  文
原判決撤銷。
鄭永琪無罪。
    理  由
壹、公訴意旨略以：被告鄭永琪及鄭永昌均為告訴人鄭清泰之胞
    弟，渠等感情不睦。緣國泰人壽保險股份有限公司（下稱國
    泰人壽公司）曾向臺灣屏東地方法院(下稱屏東地院)聲請對
    告訴人所有、位於屏東縣○○鄉○○路00號之建物（下稱上開建
    物）為查封執行拍賣，而經屏東地院以103年度司執字第217
    39 號受理在案，鄭永昌為上開建物之共有人之一，因聲請
    閱卷而取得上開案件卷宗中國泰人壽公司對告訴人之債權憑
    證、強制執行分配表、股票集保查詢報表等資料（下稱本案
    資料），鄭永昌將本案資料交付給被告，並將本案資料寄送
    予與告訴人債務無關之鄭𣵛月、李鄭𣵛雲（鄭永昌涉犯違反
    個人資料保護法部分，由另案判處罪刑，現上訴最高法院審
    理中）。詎被告明知對於個人資料之利用，除經個人同意外
    ，應於特定目的之必要範圍內為之，竟意圖損害告訴人之利
    益，取得本案資料後，於民國105年11月25日某時許，在新
    北市板橋區某便利商店，將本案資料寄予與告訴人債務無關
    之鄭𣵛月、李鄭𣵛雲，逾越個人資料利用之範圍，侵害告訴
    人之隱私權，足生損害於告訴人。因認被告涉犯個人資料保
    護法第41條第1項之違反同法第20條第1項之非公務機關未於
    蒐集之特定目的必要範圍內利用個人資料罪嫌等語。
貳、按犯罪事實應依證據認定之，無證據不得認定犯罪事實；無
    證據能力、未經合法調查之證據，不得作為判斷之依據；不
    能證明被告犯罪或其行為不罰者，應諭知無罪之判決，刑事
    訴訟法第154 條第2 項、第155 條第2 項、第301 條第1 項
    分別定有明文。次按認定不利於被告之事實，須依積極證據
    ，苟積極證據不足為不利於被告事實之認定時，即應為有利
    被告之認定，更不必有何有利之證據。又事實之認定，應憑
    證據，如未能發現相當證據，或證據不足以證明，自不能以
    推測或擬制之方法，為裁判基礎；認定犯罪事實，所憑之證
    據，雖不以直接證據為限，間接證據亦包括在內，然無論直
    接或間接證據，其為訴訟上之證明，須於通常一般之人均不
    致於有所懷疑，而得確信其為真實之程度者，始得據之為有
    罪之認定，倘其證明尚未達到此一程度，而有合理性懷疑之
    存在時，即無從為有罪之認定（最高法院30年上字第816 號
    、40年台上字第86號、76年台上字第4986號判例意旨可資參
    照）。況刑事訴訟法第161 條第1 項亦明定：檢察官就被告
    犯罪事實，應負舉證責任，並指出證明之方法。是檢察官對
    於起訴之犯罪事實，應負提出證據及說服之實質舉證責任，
    倘其所提出之證據，不足為被告有罪之積極證明，或其指出
    證明之方法，無從說服法院以形成被告有罪之心證，基於無
    罪推定之原則，自應為被告無罪判決之諭知（最高法院92年
    台上字第128 號判例亦同此意旨）。
參、公訴人認被告涉有前揭非公務機關未於蒐集特定目的必要範
    圍內利用個人資料罪嫌，無非係以被告之供述；證人即告訴
    人鄭清泰於警詢、偵查中之證述；證人鄭𣵛月、李鄭𣵛雲於
    偵查中之證述，及國泰人壽公司對告訴人之債權憑證、強制
    執行分配表、股票集保查詢報表等資料各1份為其論據。
肆、訊據被告固坦認伊及鄭永昌均為告訴人之胞弟，伊等感情不
    睦，緣國泰人壽公司曾向屏東地院聲請對上開建物為查封執
    行拍賣，而經屏東地院以103年度司執字第21739 號受理在
    案，鄭永昌為上開建物之共有人之一，因聲請閱卷而取得本
    案資料，鄭永昌將本案資料交付給伊，伊取得本案資料後，
    於105年11月25日某時許，在新北市板橋區某便利商店，將
    上開債權憑證、強制執行分配表等資料寄予鄭𣵛月、李鄭𣵛
    雲等情，惟堅決否認有何非公務機關未於蒐集特定目的必要
    範圍內利用個人資料犯行，辯稱：告訴人於103年12月4日，
    在屏東縣萬巒鄉調解委員會調解時，即揚言「若有伊讓母親
    鄭潘阿冬生病、死亡，將祖厝拍賣掉、拆除古厝之證據，就
    拿出來」，是告訴人先要伊有證據拿出來，故伊因而寄發書
    狀及屏東法院執行命令、債權憑證、強制執行分配表、電費
    、告訴人收成檳榔收入等資料予李鄭𣵛雲、鄭𣵛月，目的係
    出於澄清、舉證。又伊所寄發之上開資料與鄭永昌寄發之
　　資料不同，伊寄發之資料其中僅屏東地院執行命令有記載到
    告訴人之姓名，伊並未寄發股票集保查詢報表，足徵伊已盡
    可能選擇對告訴人最小侵害之手段以達成澄清、舉證之目的
    ，並未圖謀或損害告訴人財產上或經濟上之利益，伊亦未取
    財產上利益，未逾越自然人蒐集個人資料之特定目的必要範
    圍等語。
伍、關於證據能力之說明：刑事訴訟法第308 條規定：「判決書
    應分別記載其裁判之主文與理由；有罪之判決並應記載犯罪
    事實，且得與理由合併記載。」，同法第310 條第1 款規定
    ：「有罪之判決書，應於理由內分別情形記載左列事項：一
    、認定犯罪事實所憑之證據及其認定之理由。」，及同法第
    154 條第2 項規定：「犯罪事實應依證據認定之，無證據不
    得認定犯罪事實。」揆諸上開規定，刑事判決書應記載主文
    與理由，於有罪判決書方須記載犯罪事實，並於理由內記載
    認定犯罪事實所憑之證據及其認定之理由。所謂認定犯罪事
    實所憑之「證據」，即為該法第154 條第2 項規定之「應依
    證據認定之」之「證據」。職故，有罪判決書理由內所記載
    認定事實所憑之證據，即為經嚴格證明之證據，另外涉及僅
    須自由證明事項，即不限定有無證據能力之證據，及彈劾證
    人信用性可不具證據能力之彈劾證據。在無罪判決書內，因
    檢察官起訴之事實，法院審理結果，認為被告之犯罪不能證
    明，而為無罪之諭知，則被告並無檢察官所起訴之犯罪事實
    存在，既無刑事訴訟法第154 條第2 項所規定「應依證據認
    定之」事實存在。因此，判決書僅須記載主文及理由，而理
    由內記載事項，為法院形成主文所由生之心證，其論斷僅要
    求與卷內所存在之證據資料相符，或其論斷與論理法則無違
    ，通常均以卷內證據資料彈劾其他證據之不具信用性，無法
    證明檢察官起訴之事實存在，所使用之證據並不以具有證據
    能力之證據為限，是以本件被告既經本院認定應受無罪之諭
    知，本判決即不再論述所援引有關證據之證據能力，合先敘
    明。
陸、經查：
一、被告、鄭永昌係告訴人之胞弟，其等感情不睦，緣國泰人壽
    公司曾向屏東地院聲請對上開建物進行查封執行拍賣，經屏
    東地院以103 年度司執字第21739 號受理在案，鄭永昌為上
    開建物共有人之一，因聲請閱卷而取得上開案件卷宗內國泰
    人壽公司對告訴人取得之債權憑證、強制執行分配表、股票
    集保查詢報表等資料，並於105 年6 、7 月間某日，在其斯
    時位於屏東縣○○鄉○○路00號住處，將上開有關告訴人之債權
    憑證、強制執行分配表、股票集保查詢報表等個人資料交付
    被告，而被告於105 年11月25日某時許，在新北市板橋區某
    便利商店，將其於同年月23日具狀之另案屏東地院105 年度
    潮簡字第424 號民事答辯狀及上開債權憑證、強制執行分配
    表等資料，以宅急便方式寄給李鄭𣵛雲、鄭𣵛月等情，業據
    被告於本院審理時供承在卷（見本院卷第112至113頁）
　　，並核與證人即告訴人鄭清泰於警詢、偵查及原審審理時所
    證述之情節一致（見屏東縣政府警察局內埔分局刑案偵查卷
    宗【下稱警卷】第1至7頁、第9至11頁；臺灣屏東地方檢察
    署106年度他字第1300號【下稱他卷】第129至133頁；臺灣
    新北地方檢察署107年度偵字第16633號【下稱偵卷】第41至
    43頁；原審訴字卷第160至162頁），且經證人李鄭𣵛雲、鄭
    𣵛月於偵查中證述明確（見他卷第150至152頁；偵卷第21至
    22頁），復有105 年度潮簡字第424 號民事答辯狀暨債權憑
    證、強制執行分配表等附件在卷可稽（見他卷第43至51頁、
    第64至66頁），是此部分事實，堪以認定。
二、公訴意旨固認被告寄送之本案資料包含股票集保查詢報表，
　　惟觀諸被告所寄送之另案屏東地院105 年度潮簡字第424號
    民事答辯狀及檢附附件（見他卷第43至114 頁），並未見有
    上開股票集保查詢報表，是公訴意旨此部分所指情節，容有
    誤會。
三、公訴人固引告訴人於警詢、偵查及原審審理時之證述（見警
    卷第1至7頁、第9至11頁；他卷第129至133頁；偵卷第41至4
    3頁；原審訴字卷第160至162頁），以證明全部犯罪事實，
    惟以：
（一）按個人資料保護法所指「個人資料」，係指自然人之姓名
      、出生年月日、國民身分證統一編號、護照號碼、特徵、
      指紋、婚姻、家庭、教育、職業、病歷、醫療、基因、性
      生活、健康檢查、犯罪前科、聯絡方式、財務情況、社會
      活動及其他得以直接或間接方式識別該個人之資料，個人
      資料保護法第2 條第1 款定有明文。而前揭被告自鄭永昌
      處所取得法院所制作及核發之有關告訴人之債權憑證、強
      制執行分配表等資料，其中登載之內容係屬有關告訴人個
      人之財務狀況，自屬前揭法律明文規定之個人資料。
（二）再按個人資料之蒐集、處理或利用，應尊重當事人之權益
      ，依誠實及信用方法為之，不得逾越特定目的之必要範圍
      ，並應與蒐集之目的具有正當合理之關聯，個人資料保護
      法第5 條定有明文。又依個人資料保護法第20條第1 項前
      段規定，非公務機關對個人資料之利用，除第6 條第1 項
      所規定資料外，應於蒐集之特定目的必要範圍內為之。但
      有下列情形之一者，得為特定目的外之利用：一、法律明
      文規定。二、為增進公共利益。三、為免除當事人之生命
      、身體、自由或財產上之危險。四、為防止他人權益之重
      大危害。五、公務機關或學術研究機構基於公共利益為統
      計或學術研究而有必要，且資料經過提供者處理後或蒐集
      者依其揭露方式無從識別特定之當事人。六、經當事人書
      面同意。七、有利於當事人權益。亦即非公務機關對於個
      人資料之利用，除個人資料保護法第6 條第1 項所規定之
      資料（即有關病歷、醫療、基因、性生活、健康檢查及犯
      罪前科之個人資料，例外基於法律明文規定等事由，方得
      蒐集、處理或利用）外，應於蒐集之特定目的必要範圍內
      為之，除非有同法第20條第1 項但書所規定之例外狀況，
      方得為特定目的外之利用。而被告既非公務機關，則倘其
      無前揭個人資料保護法第20條第1 項但書所定之例外狀況
      ，其利用告訴人之債權憑證、強制執行分配表等個人資料
      ，揆諸上開說明，應依誠實及信用方法為之，且不得逾越
      其取得前揭資料之目的之必要範圍，而其利用亦應與蒐集
      之目的具有正當合理之關聯。然參諸前揭另案屏東地院10
      5 年度潮簡字第424號民事答辯狀之記載（見他卷第43至5
      1頁），及被告於本院審理時供稱：伊將另案屏東地院105
       年度潮簡字第424 號民事答辯狀及上開債權憑證、強制
      執行分配表等資料，以宅急便方式寄給李鄭𣵛雲、鄭𣵛月
      ，是因為李鄭𣵛雲、鄭𣵛月都出來作偽證，伊要讓她們知
      道，伊與告訴人有在訴訟，告訴人有去拍賣老家，要謀奪
      家產等語（見本院卷第113 頁），則見被告與告訴人間因
      家族財產存有訴訟糾紛，平日感情不睦，而被告寄送上開
      告訴人個人資料，其動機係出於私怨及不滿李鄭𣵛雲、鄭
      𣵛月於另案所為之證述，且縱被告欲向李鄭𣵛雲、鄭𣵛月
      陳述其所認告訴人有侵害家族財產等情事，亦無揭露告訴
      人之債權憑證、強制執行分配表等個人資料之必要。稽此
      ，被告揭露告訴人之債權憑證、強制執行分配表等個人資
      料，使無關之其他第三人皆能獲悉其內容，則被告就告訴
      人個人資料之利用，應未尊重當事人之權益，依誠實及信
      用方法為之，並已逾越被告取得前揭個人資料之特定目的
      之必要範圍，且與其取得之目的不具正當合理之關聯，亦
      無從認定其將前揭告訴人之債權憑證、強制執行分配表等
      個人資料向無關第三人揭露，有何符合個人資料保護法第
      20條第1 項但書所定之其他例外情況。職是，被告前揭有
      關告訴人之債權憑證、強制執行分配表等個人資料之利用
      行為，顯已逾越蒐集該個人資料特定目的之必要範圍，且
      違反告訴人之意願，揭露告訴人之個人資料，其所為應已
      違反個人資料保護法第20條第1項之規定，而被告上開所
      辯其所為未逾越蒐集個人資料之特定目的必要範圍云云，
      自非足取。
（三）然查，個人資料保護法第41條於104 年12月30日修正公布
      ，修正前個人資料保護法第41條第1 項規定：「違反第6
      條第1 項、第15條、第16條、第19條、第20條第1 項規定
      ，或中央目的事業主管機關依第21條限制國際傳輸之命令
      或處分，足生損害於他人者，處2 年以下有期徒刑、拘役
      或科或併科新臺幣20萬元以下罰金。」，第2 項規定：「
      意圖營利犯前項之罪者，處5 年以下有期徒刑，得併科新
      臺幣1 百萬元以下罰金。」；修正後第41條規定：「意圖
      為自己或第三人不法之利益或損害他人之利益，而違反第
      6 條第1 項、第15條、第16條、第19條、第20條第1 項規
      定，或中央目的事業主管機關依第21條限制國際傳輸之命
      令或處分，足生損害於他人者，處5 年以下有期徒刑，得
      併科新臺幣1 百萬元以下罰金。」其立法理由為「無不法
      意圖而違反本法相關規定，原則以民事賠償、行政罰等救
      濟為已足。惟若行為人如有意圖為自己或第三人不法利益
      而違反本法相關規定，仍有以刑罰處罰之必要。」（參見
      立法院第8 屆第6 會期第8 次會議議案關係文書第討482
      頁至第討483 頁），簡言之，修正後個人資料保護法，已
      刪除修正前第41條第1 項規定，並將修正前第41條第2 項
      構成要件中之「意圖營利」文字修正為「意圖為自己或第
      三人不法之利益或損害他人之利益」，條項編排上亦因前
      開原居前項之規定經刪除，而循序移置為同條第1 項。觀
      之此等修正內容，顯有限縮非法使用他人個人資料之刑事
      處罰範疇，將對於「無意圖為自己或第三人不法之利益或
      損害他人之利益」，而違反個人資料保護法第20條第1 項
      規定者，廢止其刑罰之規定，而以民事賠償、行政罰資為
      救濟，其旨甚明。是以，現行個人資料保護法第41條係以
      行為人意圖為自己或第三人不法之利益或損害他人之利益
      而違反第41條所列各該規定、命令或處分，足生損害於他
      人為要件，復參酌上開修法過程中機關代表說明：「本次
      修正重點：2 、第41條：非意圖營利部分而違反本法相關
      規定，原則以民事損害賠償、行政罰等救濟為已足，且觀
      諸按其他特別法有關洩漏資料之行為縱使非意圖營利，並
      非皆以刑事處罰，再則非意圖營利違反本法規定之行為，
      須課予刑責者，於相關刑事法規已有規範足資適用，為避
      免刑事政策重複處罰，爰將第1 項規定予以除罪化，並將
      第2 項移為本條內容，酌作文字修正」等內容（參見立法
      院第8 屆第6 會期第8 次會議議案關係文書第討443 頁至
      第討445 頁），堪認現行個人資料保護法第41條所定「意
      圖為自己或第三人不法之利益或損害他人之利益」，係指
      「財產上之利益」。而被告於前揭時、地，將另案屏東地
      院105 年度潮簡字第424 號民事答辯狀及上開債權憑證、
      強制執行分配表等資料，寄給與告訴人債務無關之李鄭𣵛
      雲、鄭𣵛月，是使該無關第三人得因此窺知告訴人之前揭
      相關個人資料，固足生損害於告訴人，惟公訴意旨係認被
      告意圖損害告訴人之利益，而為上開將本案資料寄予鄭𣵛
      月、李鄭𣵛雲之行為，侵害告訴人之隱私權，足生損害於
      告訴人，且據前述，被告係因與告訴人間之糾紛、私怨及
      不滿李鄭𣵛雲、鄭𣵛月於另案所為之證述，遂揭露告訴人
　　　前揭個人資料，自無法逕推斷被告行為時主觀上有何為自
      己或第三人不法之利益或損害他人利益之意圖。從而，尚
      難依憑告訴人之證述，即遽認被告上開行為，與現行個人
      資料保護法第41條規定之主觀要件相合。
四、公訴意旨所憑證人鄭𣵛月、李鄭𣵛雲於偵查中之證述（見他
    卷第150至152頁；偵卷第21至22頁），僅能證明證人鄭𣵛月
    、李鄭𣵛雲有收到被告所寄有關告訴人債務資料之事實，而
    依憑上開證人於偵查中之證述，並無法證明被告行為時具有
    為自己或第三人不法之利益或損害告訴人利益之意圖，是
　　自不得據以即逕為不利被告之認定。
五、公訴意旨復執國泰人壽公司對告訴人之債權憑證、強制執行
    分配表等件（見他卷第64至66頁），以證明被告所寄出之資
    料係告訴人個人資料之事實，惟據前述，尚不足依據上開債
    權憑證等件，逕為被告有公訴意旨所指非公務機關未於蒐集
    特定目的必要範圍內利用個人資料犯行之不利認定。
六、公訴人雖據本案被告之供述，以證明被告坦承於上開時地先
    後寄出告訴人之債務資料給鄭𣵛月、李鄭𣵛雲之待證事實，
    然被告自始未供承有本案非公務機關未於蒐集特定目的必要
    範圍內利用個人資料之行為，是當無從憑以被告之供述及前
    揭公訴意旨所指之待證事項，作為認定被告有上開公訴意旨
    所指之非公務機關未於蒐集特定目的必要範圍內利用個人資
    料犯行之依憑。
柒、綜上所述，公訴人前揭所指被告涉有非公務機關未於蒐集特
    定目的必要範圍內利用個人資料之罪嫌，所舉之事證，尚有
    可疑之處。本院依憑卷附證據，尚無從得出毫無合理懷疑之
    有罪確信，此外，復查無其他積極證據足以證明被告犯罪，
    揆諸前開說明，本於罪疑唯輕原則，自應為被告有利之認定
    。原審不察，遽認被告所為侵害告訴人個人資訊隱私權，
　　足生損害於告訴人，而為被告有罪之判決，尚有未洽。被告
    上訴意旨執以指摘原判決不當，非無理由，原判決既有上開
    可議而無可維持，自應由本院將原判決撤銷，另為被告無罪
    之判決。
據上論斷，應依刑事訴訟法第369 條第1 項前段、第364 條、第
301 條第1 項，判決如主文。
本案經檢察官陳雅詩提起公訴，檢察官楊淑芬到庭執行職務。
中　　華　　民　　國　　109 　年　　6 　　月　　23　　日
                  刑事第十九庭審判長法  官  曾淑華
                                    法  官  陳文貴
                                    法  官  王美玲
以上正本證明與原本無異。
檢察官如不服本判決，應於收受送達後20日內向本院提出上訴書
狀，其未敘述上訴之理由者並得於提起上訴後20日內向本院補提
理由書（均須按他造當事人之人數附繕本）「切勿逕送上級法院
」。
被告不得上訴。
                                    書記官  李逸翔
中　　華　　民　　國　　109 　年　　6 　　月　　23　　日